臺灣雲林地方法院民事判決　　　　　　　 93年度訴字第243號
原　　　告　甲子○
　　　　　　甲辛○
　　　　　　ｆ○○○
兼　共　同
訴訟代理人　甲　庚
共　　　同
訴訟代理人　Ｗ○○
被　　　告　1.藝術世家管理委員會
法定代理人　甲宇○
訴訟代理人　Ｐ○○
被　　　告　2.亥○○
　　　　　　3.甲未○○
　　　　　　4.Ｏ○○
　　　　　　5.ｌ○○
　　　　　　6.甲黃○
　　　　　　7.甲Ｆ○
　　　　　　8.ｈ○○
　　　　　　9.ｘ○○
　　　　　　10.壬○
　　　　　　11.甲玄○
　　　　　　12.丑○○
　　　　　　13.甲酉○
　　　　　　14.甲卯○
　　　　　　15.Ｊ○○
　　　　　　16.ａ○○
　　　　　　17.甲己○
　　　　　　18.Ｑ○○
　　　　　　19.甲寅○
　　　　　　20.Ｂ○○○
　　　　　　21.ｇ○○
　　　　　　22.甲○○
　　　　　　23.戊○○
　　　　　　24.戌○○
　　　　　　25.Ｓ○○
　　　　　　26.甲丙○
　　　　　　27.甲壬○
　　　　　　28.天○○
　　　　　　29.ｒ○○
　　　　　　30.Ｄ○○
　　　　　　31.ｑ○○
　　　　　　32.甲Ｊ○
　　　　　　33.辰○○
　　　　　　34.甲辰○
　　　　　　35.甲丑○
　　　　　　36.寅○○
　　　　　　37.甲宙○
　　　　　　38.乙○○
　　　　　　39.丙○○
　　　　　　40.甲Ｉ○
　　　　　　41.ｗ○○
　　　　　　42.ｂ○○
　　　　　　43.ｋ○○
　　　　　　44.甲地○
　　　　　　45.Ｔ○○
　　　　　　46.ｕ○○
　　　　　　47.甲亥○
　　　　　　48.Ｖ○○
　　　　　　49.甲Ｍ○○
　　　　　　50.ｐ○○
　　　　　　51.Ｋ○○
　　　　　　52.Ｚ○○
　　　　　　53.甲Ｋ○
　　　　　　54.黃○○
　　　　　　55.甲甲○
　　　　　　56.甲Ｄ○
　　　　　　57.ｓ○○
　　　　　　58.Ｒ○○
　　　　　　59.Ｆ○○
　　　　　　60.Ｘ○○
　　　　　　61.玄○○
　　　　　　62.甲Ｌ○
　　　　　　63.ｏ○○
　　　　　　64.辛○○
　　　　　　65.ｎ○○
　　　　　　66.ｉ○○
　　　　　　67.午○○
　　　　　　68.子○○
　　　　　　69.ｚ○○
　　　　　　70.癸○○
　　　　　　71.Ｃ○○
　　　　　　72.酉○○
　　　　　　73.己○○
　　　　　　74.巳○○
　　　　　　75.甲乙○
　　　　　　76.甲申○
　　　　　　77.甲戊○
　　　　　　78.Ｉ○○
　　　　　　79.甲癸○
　　　　　　80.Ｍ○○
　　　　　　81.ｊ○○
　　　　　　82.Ｕ○○
　　　　　　83.ｍ○○
　 　　　　 84.甲Ｈ○
　　　　　　85.宇○○
　　　　　　86.未○○
　　　　　　87.甲Ａ○
　　　　　　88.庚○○
　　　　　　89.卯○○
　　　　　　90.甲天○
　　　　　　91.Ａ○○
　　　　　　92.甲戌○
　　　　　　93.Ｌ○○
　　　　　　94.甲丁○
　　　　　　95.艾迪爾傳播事業有限公司
上　一　人
法定代理人　甲Ｎ○
被　　　告　96.甲巳○
　　　　　　97.ｄ○○
　　　　　　98.Ｎ○○
　　　　　　99.ｔ○○
　　　　　　100.申○○
　　　　　　101.Ｇ○○
　　　　　　102.丁○○
兼上101人
共　　 同
訴訟代理人　103.甲宇○
　　　　　　104.ｖ○○
　　　　　　105.ｅ○○
被　　　告　106.Ｈ○○
　 　　　　　　　　　　 12.
　　　　　　107.甲Ｂ○
　　　　　　108.甲午○
　　　　　　109.ｃ○○
　　　　　　110.地○○
　　　　　　111.Ｙ○○
　　　　　　112.宙○○
　　　　　　113.ｙ○○
　　　　　　114.甲Ｇ○
　　　　　　115.甲Ｃ○
上列當事人間請求拆屋還地事件，本院於民國94年11月9 日言詞
辯論終結，判決如下：
    主      文
原告之訴及假執行之聲請均駁回。
訴訟費用由原告負擔。
    事實及理由
壹、程序部分
一、被告Ｈ○○、甲Ｂ○、甲午○、ｃ○○、地○○、甲Ｇ○、
    Ｙ○○、宙○○、ｙ○○受合法通知，未於言詞辯論期日到
    場，核無民事訴訟法第386 條各款所列情形，茲依原告之聲
    請，由其一造辯論而為判決。
二、按訴狀送達後，原告不得將原訴變更或追加他訴。但被告同
    意，或請求之基礎事實同一者，不在此限。又，被告於訴之
    變更或追加無異議，而為本案之言詞辯論者，視為同意變更
    或追加。民事訴訟法第255 條第1 項第1 款、第2 款及第2
    項分別定有明文。本件原告於民國93年5 月10日起訴時，原
    僅以『藝術世家管理委員會』為被告，該起訴狀並於93年5
    月26日送達被告藝術世家管理委員會，嗣經被告藝術世家管
    理委員會抗辯伊僅屬管理組織，對系爭如附圖所示編號Ａ、
    Ｂ、Ｃ、Ｄ部分之地上物並無拆除權限後，原告乃分別於(1)
    94年1 月20日、(2)94年7 月26 日 、(3)94年9 月6 日及(4)94
    年10月5 日，分別追加(1)如被告欄所示編號2 至98、編號10
    3 至113 （見本院卷(一)第143 頁至第148 頁反面）、(2)如被
    告欄所示編號99至101 、114 （見本院卷(六)第157 頁反面）
    、(3)如被告欄所示編號102 （見本院卷(六)第258 頁），及(4)
    如被告欄所示編號115 等人為被告。因原告係以被告無正當
    權源占有其等共有坐落雲林縣斗南鎮○○段872 地號『如附
    圖所示部分土地』（下簡稱：系爭土地）為由，訴請拆屋還
    地，其請求之基礎事實相同，且如被告欄所示編號1 至105
    及編號115 之被告，對此追加亦無異議，而為本案之言詞辯
    論（見本院卷(七)第193 頁反面），即應視為同意追加，是揆
    諸上開規定，原告上開訴之追加，於法並無不可。
三、按公司之清算人，在執行職務範圍內，亦為公司負責人。解
    散之公司，於清算範圍內，視為尚未解散。（有限公司）公
    司之清算，以全體股東為清算人，但本法或章程另有規定或
    經股東會決議，另選清算人者，不在此限。公司法第8 條第
    2 項、第25條及第113 條準用同法79條分別定有明文。查，
    被告艾迪爾傳播事業有限公司於90年11月24日經股東會決議
    解散，並選任甲Ｎ○為清算人，有台北市政府94年8 月17日
    府建商字第09417248500 號函覆之該公司股東同意書在卷可
    稽（見本院卷(六)第224 頁），並為被告所不爭執，且該公司
    迄未清算完結，亦有臺灣臺北地方法院94年8 月23日北院錦
    民科平字第0940005394號函附卷可參（見本院卷(六)第239 頁
    ）。準此，原告之法人格尚未消滅，於訴訟上仍具當事人能
    力。從而，原告以甲Ｎ○為被告艾迪爾傳播事業有限公司之
    法定代理人提起本件訴訟，於法並無不合。
貳、實體部分
一、原告主張：坐落雲林縣斗南鎮○○段872 地號，地目田，使
    用分區為特定農業區農牧用地，面積共3,332 平方公尺土地
    ，係原告於92年8 月1 日共同繼承自被繼承人葉朝枝，並經
    遺產分割登記為分別共有。被繼承人葉朝枝固於80年6 月14
    日將系爭土地出售予被告甲Ｃ○，然因系爭土地為特定農業
    區內之農牧用地，依該買賣契約成立當時有效之土地法第30
    條規定，私有農地所有權之移轉，其承受人以能自耕者為限
    ，如有違反，其所有權之移轉為無效。本件被告甲Ｃ○於購
    買系爭土地時並無自耕能力，是該買賣契約為無效。再者，
    依92年2 月7 日修正公布之農業發展條例第3 條、第10條規
    定，農業用地僅供與農業經營不可分離之使用，該法為土地
    法之特別法，足見『農地農用』，乃自舊土地法以迄新修正
    之農業發展條例所既定之政策，而被告甲Ｃ○當時買受系爭
    土地之目的，既係作為『道路』通行之用，已違反民法第71
    條之強制禁止規定，是該買賣行為即為無效，並自始當然不
    生效力。從而，被告之占有系爭土地乃屬無權占有，爰依民
    法第767 條所有物返還請求權之規定，請求被告拆屋還地等
    語。
    並聲明：(一)被告應將坐落雲林縣斗南鎮○○段872 地號如附
    圖所示編號Ａ部分面積304 平方公尺、Ｂ部分面積19平方公
    尺、Ｃ部分面積46平方公尺、Ｄ部分面積87平方公尺，共45
    6 平方公尺土地上之地上物除去，並將該土地返還原告。(二)
    訴訟費用由被告負擔(三)願供擔保請准宣告假執行。
二、如被告欄所示編號1至105之被告部分：
    對原告主張系爭土地係其等承自被繼承人葉朝枝，現並登記
    為原告所有，及系爭土地現由被告占有使用等情並不爭執，
    惟以：(一)『藝術世家管理委員會』僅係管理組織，對系爭如
    附圖所示編號Ａ、Ｂ、Ｃ、Ｄ部分之地上物並無拆除權限。
    (二)系爭土地係被告甲Ｃ○前於80年間向原告之被繼承人葉朝
    枝購買供作道路使用，伊等於買賣當時，既約定如法令變更
    可作登記時，再由被告甲Ｃ○全權指定登記，則依民法第24
    6 條規定，並非無效。是系爭土地經被告甲Ｃ○轉售予『藝
    術世家』社區之建商即訴外人黃茂德，訴外人黃茂德及巨輝
    建設股份有限公司（下簡稱：巨輝公司）又於出售『藝術世
    家』社區之基地、建物予被告或伊等之前手時，再連同系爭
    土地及其上興建如附圖所示編號Ｂ之守衛室及Ｄ之活動中心
    ，提供予社區住戶使用，則被告之占有使用系爭土地，自非
    無權占有等語，資為抗辯。
    並聲明：如主文所示。
三、被告甲Ｃ○部分：
    自認於購買系爭土地時並無自耕能力，且對原告主張系爭土
    地係其等繼承自被繼承人葉朝枝，現並登記為原告所有，及
    系爭土地現由如被告欄編號1 至114 之被告占有使用等情並
    不爭執，惟以：伊於80年6 月14日向原告之被繼承人葉朝枝
    購買系爭土地，業經付清價款，所購系爭土地因係農地，依
    當時法令不能移轉登記，故乃約定於日後法令許可時，由伊
    全權指定登記，因合於民法第246 條第1 項但書規定，是該
    買賣契約自屬有效。又系爭土地雖供作道路通行使用，但亦
    約定於葉朝枝興建農舍或收成時，應讓其無條件通行，足見
    系爭土地尚供農業通行之用，自亦屬合於法令之使用。且系
    爭土地經伊填土、施作駁坎及植栽而完成為道路後，並已出
    售予訴外人黃茂德等語，資為抗辯。
    並聲明：如主文所示。
四、被告Ｈ○○、甲Ｂ○、甲午○、ｃ○○、地○○、甲Ｇ○、
    Ｙ○○、宙○○、ｙ○○，未於言詞辯論期日到場，亦未提
    出書狀作何聲明及陳述。
五、兩造不爭執之事實：
  (一)坐落雲林縣斗南鎮○○段872 地號，地目田，使用分區為特
    定農業區農牧用地，面積共3,332 平方公尺土地，為原告於
    92年8 月1 日共同繼承自被繼承人葉朝枝，現登記為原告分
    別共有。
  (二)雲林縣斗南鎮○○段872 地號，其中如附圖所示編號Ａ、Ｂ
    、Ｃ、Ｄ部分共456 平方公尺之土地，係原告之被繼承人葉
    朝枝前於80年6 月14日出售予被告甲Ｃ○供作道路通行使用
    ，被告甲Ｃ○於購買當時並無自耕能力。
  (三)被告甲Ｃ○於購買系爭土地後，將之轉售予訴外人黃茂德，
    訴外人黃茂德及巨輝公司又於出售『藝術世家』社區之基地
    、建物予承購戶時，再將系爭土地及其上之地上物提供予該
    社區之住戶使用。
  (四)系爭土地現由如被告欄所示編號1至114之被告使用中。
六、得心證之理由：
    本件兩造爭執之處，在於被告甲Ｃ○與原告之被繼承人葉朝
    枝就系爭土地所為之買賣行為是否有效？以及被告有無占有
    系爭土地之正當權源？乃至於以『藝術世家管理委員會』為
    被告是否適法？茲分述如下：
  (一)被告甲Ｃ○與葉朝枝就系爭土地之買賣行為有效：
  1.原告主張系爭土地為特定農業區內之農牧用地，係其等於92
    年8 月1 日共同繼承自被繼承人葉朝枝，現並登記為其等分
    別共有一節，業據原告提出土地登記謄本1 件為證，復為到
    場被告所不爭執，自堪信原告就此部分之主張為真實。
  2.又，原告固主張被告甲Ｃ○前於80年6 月14日與其等之被繼
    承人葉朝枝就系爭土地之買賣行為，違反當時土地法第30條
    及農業發展條例關於『農地農用』之政策而為無效等語，惟
    為到場被告所否認，並以上開情詞置辯。經查：
  (1)關於農地買賣是否有效部分：
  按89年1 月26日總統令修正公布前之舊土地法（按：即78年
    12月29日總統令修正公布之條文）第30條固規定：『私有農
    地所有權之移轉，其承受人以能自耕者為限，並不得移轉為
    共有。但因繼承而移轉者，得為共有。違反前項規定者，其
    所有權之移轉為無效。』惟按，以不能之給付為契約標的者
    ，其契約為無效。但其不能情形可以除去，而當事人訂約時
    並預期於不能之情形除去後為給付者，其契約仍為有效。民
    法第246 條第1 項定有明文。又，約定移轉私有農地之所有
    權於無自耕能力之人所訂立之農地買賣契約，因約定之給付
    屬於違反土地法第30條強制規定之行為，即屬法律上之給付
    不能。此項以不能給付為標的之契約，依民法第246 條第1
    項本文之規定，固屬無效。但如又約定預期於不能情形除去
    後，為給付者，則依同條項但書規定該契約仍為有效。最高
    法院有69年度台再字第163 號判決可資參循。
  查，本件被告甲Ｃ○前於80年6 月14日分別向原告之被繼承
    人葉朝枝購買系爭土地，及向證人甲Ｅ○購買與系爭土地相
    鄰之同地段842 之1 地號之部分土地供作道路使用，且兩者
    除因買賣面積不同致買賣總價金不同外，其餘買賣條件均屬
    相同等節，業據當時之仲介即證人Ｅ○○到庭結證屬實（見
    本院卷(三)第45頁反面），復有到場被告所提被告甲Ｃ○與訴
    外人甲Ｅ○間之『土地買賣契約書』可稽（見本院卷(三)第68
    頁、卷(七)第160 頁、第174 頁），且被告甲Ｃ○當時就部分
    應給付予葉朝枝之價款新台幣523,550 元，係簽發支票支付
    ，該支票並經葉朝枝兌領，亦有斗南鎮農會、彰化商業銀行
    北台中分行函覆本院之存款帳卡及支票影本在卷可憑（見本
    院卷(三)第6 頁至第8 頁、第40、41頁），並為原告所不爭執
    。據此，到場被告辯稱系爭土地係被告甲Ｃ○購自於原告之
    被繼承人葉朝枝一節，應屬實在。又，被告甲Ｃ○於購買系
    爭土地時，固無自耕能力，惟參諸該買賣契約於第6 條約定
    ：『依目前法令本土地作道路之用，暫不登記，甲、乙雙方
    （按：甲方為被告甲Ｃ○、乙方為葉朝枝）買賣成立，同意
    永久遵行不移，如法令變更可作登記時，由甲方全權指定登
    記，乙方不得另作主張，且必須無條件協助提供登記文件。
    』亦即被告甲Ｃ○與葉朝枝就系爭土地之買賣，係約定於法
    令變更而可為移轉登記時，再行辦理所有權移轉登記，則揆
    諸上開民法第246 條第1 項但書規定及最高法院之判決意旨
    ，該土地買賣契約，自仍為有效。從而，原告主張被告甲Ｃ
    ○與其等之被繼承人葉朝枝間就系爭土地之買賣，違反強制
    規定而為無效一節，為無可採。
  (2)關於約定買賣之系爭土地供道路通行是否有效部分：
  又按，法律行為，違反強制或禁止之規定者，無效。但其規
    定並不以之為無效者，不在此限。民法第71條定有明文。本
    條規定之意旨，乃在於判斷法律行為違反強制或禁止規定時
    之法律效果，如該法律有規定，則按其規定，如未規定，則
    應探求該強制或禁止之目的而加以認定。申言之，就強制或
    禁止法律之規範目的言，倘某法律對於違反者僅係課以制裁
    ，以禁止其行為為目的，而非在禁止某特定行為之內容者，
    亦即法律行為縱有違反該法律，但該法律行為本身仍然有效
    ，則該法律之性質屬『取締規定』。反之，如該法律之目的
    ，係對於違反者予以否認其法律行為之法律上效果者，則該
    法律之性質即屬『效力規定』（參見王澤鑑教授著『民法總
    則』《2000年9 月版》第300 頁至第302 頁、最高法院68年
    台上字第879 號判例、78年度台上字第1182號判決參照）。
  再查，本件被告甲Ｃ○與葉朝枝前就系爭土地所為之買賣行
    為，固於買賣契約第5 條約定：『承買之土地充作道路之用
    』，惟按當時有效之『農業發展條例』（即75年1 月6 日總
    統令修正公布至89年1 月26日修正公布前之條文），就農地
    供其他用途之使用行為，並未規定其法律效果，而該法第1
    條第2 項則規定：『本條例未規定者，適用其他法律之規定
    。』準此，自應依規範土地使用原則之土地法以定其法律效
    果。經查，舊土地法關於土地使用，於第82條、第88條及第
    89條分別規定：『編為某種使用地之土地，不得提供其他用
    途之使用。』『凡編為農業或其他直接生產用地，未依法使
    用者，為荒地。』『市縣地政機關對於管轄區內之私有空地
    及荒地，得劃定區域，規定期限，強制依法使用。前項私有
    荒地，逾期不使用者，該管市縣政府得照申報地價收買之。
    』亦即對於農地之未按其用途使用，僅係該管市縣政府得限
    期強制依法使用，如仍逾期不使用，並得照申報地價予以收
    買，而未否定購買農地供作其他用途之買賣效力，足見土地
    法第82條之土地使用規定，僅係取締規定，而非效力規定，
    故此，違反此項規定所為之買賣契約，尚不能認為無效，最
    高法院並分別著有71年度台上字第4423號、79年度台上字第
    24 17 號判決可資參照。從而，原告主張被告甲Ｃ○購買系
    爭土地供作道路使用，違反土地法及農業發展條例『農地農
    用』政策而為無效一節，亦無足採。至於原告主張被告甲Ｃ
    ○就系爭土地之買賣行為違反92年2 月7 日修正公布之農業
    發展條例第3 條、第10條等規定云云，惟該等規定並未規定
    溯及既往，故原告此項主張，於法無據。是到場被告抗辯被
    告甲Ｃ○與原告之被繼承人葉朝枝間就系爭土地之買賣行為
    有效一節，於法有據，自屬可採。
  (二)被告甲Ｃ○並未占有系爭土地，是原告對之請求為無理由：
    按請求返還所有物之訴，應以現在占有該物之人為被告，如
    非現在占有該物之人，即不得本於物上請求權對之請求返還
    所有物（最高法院29年上字第1061號判例、55年度台上字第
    2046號判決參照）。本件被告甲Ｃ○於購得系爭土地後，在
    施作道路完竣，即將系爭土地轉售予訴外人黃茂德，並交付
    占有一情，為兩造所不爭執。準此，被告甲Ｃ○顯已脫離對
    於系爭土地之占有。且按，不動產之出產物，尚未分離者，
    為該不動產之部分，民法第66條第2 項定有明文，亦即土地
    之構成部分，除法律有特別規定外，不得單獨為物權之標的
    物，乃屬土地之一部分（最高法院32年上字第6232號判例參
    照）。又，附著於土地而性質上固定成為土地之一部分者，
    亦應視為土地之部分。故此，被告甲Ｃ○於系爭土地上所為
    之填土、施作駁坎及植栽，即如附圖所示編號Ａ、Ｃ部分，
    於附合、種植於系爭土地之後，即均屬於系爭土地之一部。
    另，如附圖所示編號Ｂ、Ｄ部分之建物，並非被告甲Ｃ○所
    有，且伊對於該等建物，復無拆除權限，從而，原告請求被
    告甲Ｃ○應除去該地上物，並將系爭土地返還一節，為無理
    由。
  (三)如被告欄所示編號2 至114 之被告對系爭土地有占有之正當
    權源：
  (1)復按，基於債之關係而為占有之一方當事人，因係以債之關
    係為本權，其得向他方當事人主張有占有之正當權源，自不
    構成無權占有。又，買受人依民法第348 條第1 項規定，可
    請求出賣人交付買賣標的，故此，即使出賣人僅交付其物，
    而未辦理所有權移轉登記予買受人，但買受人基於此項債權
    關係占有買賣標的，對於出賣人而言，仍屬有權占有。且若
    買受人再將買賣標的出賣、出租或出借第三人時，因買受人
    具有合法占有權源，並據此取得移轉占有之權利，故第三人
    亦得對出賣人主張有權占有，此即學說上所稱之『占有連鎖
    』（參見王澤鑑教授著『民法學說與判例研究第七冊』第75
    頁以下）。
  (2)被告甲Ｃ○於向原告之被繼承人葉朝枝購買系爭土地後，再
    將之轉售予訴外人黃茂德，業如上述。又，訴外人黃茂德及
    巨輝公司於系爭土地鄰近之同地段868-1 、868-2 、868-3
    及870-1 地號土地上興建『藝術世家』社區後，乃將該基地
    及其上建物，分別出售予如被告欄所示編號2 至114 之被告
    或其前手，有被告提出之『土地預定買賣合約書』、『房屋
    預定買賣合約書』及『預售屋廣告』資料各1 件在卷可憑，
    復為原告所不爭執，自堪信為實在。而依卷附之土地、房屋
    預定買賣合約書之第1 條所記載之『買賣標示及權利範圍』
    （見本院卷(二)第44頁、第52頁），固未標明系爭土地及其上
    如附圖所示編號Ｂ、Ｄ部分之建物亦在出售範圍，惟該預售
    屋廣告於『藝術世家系列產品配置圖』內，則標示有該社區
    全區建物分布及對外交通出入概況，且其緊鄰之通行出入口
    即為系爭土地，其上並標示有『管制中心』一處（即如附圖
    所示編號Ｂ之守衛室）（見本院卷(二)第67頁）。既然訴外人
    黃茂德及巨輝公司所提供之預售屋廣告，包括系爭土地及其
    上之建物在內，並以之作為交易之內容，顯見訴外人黃茂德
    及巨輝公司之目的即係為滿足承購戶購買『藝術世家』社區
    建物之利益，則按民法第98條所定之意思表示解釋原則，系
    爭土地及其上之建物，自亦應包括在買賣範圍，始合該買賣
    關係債之本旨。
  (3)本件原告為葉朝枝之繼承人，依民法第1148條規定，自繼承
    開始時，承受被繼承人財產上之一切權利、義務。而原告之
    被繼承人葉朝枝既將系爭土地售予被告甲Ｃ○，被告甲Ｃ○
    又將之轉售予訴外人黃茂德，訴外人黃茂德、巨輝公司復將
    系爭土地售予如被告欄所示編號2 至114 之被告或其前手，
    該等原始承購戶又轉售或輾轉轉售予目前之被告，則揆諸上
    開『占有連鎖』之說明，如被告欄所示編號2 至114 之被告
    就系爭土地，自可對原告主張為有權占有。從而，原告主張
    如被告欄所示編號2 至114 之被告無權占有系爭土地一節，
    亦無可採。
  (四)被告藝術世家管理委員會並無占有系爭土地之能力，是原告
    對之請求，亦無理由：
    末按公寓大廈管理委員會，依現行公寓大廈管理條例第35條
    第1 項規定，雖具有訴訟上之當事人能力，然因『管理委員
    會』僅為公寓或大廈區分所有權人團體之代表機關，是僅具
    『非法人團體』之性質，並無如自然人與法人在實體法上所
    具備之權利能力（參見溫豐文教授著『論公寓大廈管理委員
    會』刊『法令月刊』第48卷第10期第22頁以下）。準此，公
    寓大廈管理委員會並無權利能力，即不能享有權利及負擔義
    務，自亦當然不具有為侵權行為之責任能力。本件被告藝術
    世家管理委員會既僅係如被告欄所示編號2 至114 之被告之
    社區管理組織，對系爭土地並無能力予以占有，且對系爭土
    地上之地上物，亦無拆除權限，則原告對之為請求，於法自
    有未洽。
七、綜上所述，原告本於所有物返還請求權之法律關係，請求被
    告應除去如附圖所示之地上物，並將該456 平方公尺之土地
    返還原告，為無理由，應予駁回。又，本件原告假執行之聲
    請，因其訴遭駁回而失所附麗，不應准許，爰併予駁回。
八、本件事證已臻明確，兩造其餘攻擊及防禦方法，核與判決結
    果不生影響，爰不再一一論述，併予敘明。
、訴訟費用負擔之依據：民事訴訟法第78條、第85條第1 項前
    段。
中　　華　　民　　國　　 94 　　年　 11 　月　 30 　　日
                      民事第二庭
                          審判長法  官  陳宏卿
                                法  官  蔡碧蓉
                                法  官  陳銘壎
以上正本係照原本作成。
如對本判決上訴，須於判決送達後20日內向本院提出上訴狀。
中　　華　　民　　國　　94　　年　　11　　月　　30　　日
                                書記官　沈瑞芳
